臺灣高等法院高雄分院刑事判決
110年度交上易字第148號
上  訴  人  臺灣高雄地方檢察署檢察官
被      告  林振強


上列上訴人因被告過失傷害案件，不服臺灣高雄地方法院110年
度審交易字第387號，中華民國110年11月18日第一審判決（起訴
案號：臺灣高雄地方檢察署110年度偵續字第12號），提起上訴
，本院判決如下：
    主  文
原判決撤銷。
林振強犯過失傷害罪，處拘役參拾日，如易科罰金，以新臺幣壹
仟元折算壹日。緩刑貳年。
    事  實
一、林振強於民國109年6月23日13時5分許，駕駛車牌號碼00-00
    00號自用小客貨車（下稱甲車），沿高雄市三民區鼎力路由
    北往南方向行駛，駛至鼎力路與鼎力路267巷口時，本應注
    意其為轉彎車應讓直行車先行，而依當時天候晴朗，日間自
    然光線充足，柏油路面乾燥、無缺陷，視距良好無障礙物，
    又無不能注意之情事，竟疏未注意及讓行同向在慢車道直行
    之車輛，貿然進行右轉欲進入鼎力路267巷，適有李○雄騎乘
    車牌號碼000-000號普通重型機車（下稱乙車），沿鼎力路
    由北往南方向行駛至該路口，亦疏未注意車前狀況，隨時採
    取必要之安全措施，見林振強之甲車右轉，仍續騎行，致李
    ○雄之乙車遭林振強之甲車右後側碰及，造成李○雄人車倒地
    ，李○雄左側肢體因此受有多處擦挫傷之傷害，嗣李○雄提起
    告訴後於109年10月3日因既有之惡性腫瘤而死亡。
二、案經李○雄、李○雄之子李○穎訴由高雄市政府警察局三民第
    二分局報告偵辦。
    理  由
壹、程序部分：
    本判決引用上訴人即被告林振強（下稱被告）以外之人於審
    判外之陳述，檢察官、被告於本院準備及審理程序時均表示
    同意或不爭執（見本院卷第45、145頁），且迄至言詞辯論
    終結前均未聲明異議，本院審酌上開證據資料之作成之情況
    ，並無違法取證或其他瑕疵，且與待證事實具有關聯性，認
    為以之作為證據為適當，依刑事訴訟法第159條之5規定，均
    有證據能力。至本件認定事實所引用之非供述證據，並無證
    據證明係公務員違背法定程序所取得，亦查無顯不可信或不
    得作為證據之情形，且經本院於審判期日依法進行證據之調
    查、辯論，亦應有證據能力。
貳、實體部分：　　
一、認定犯罪事實所憑之證據及理由：　　
    訊據被告固不否認於上揭時地，其所駕駛之甲車與告訴人李
    ○雄（下稱告訴人）之乙車發生碰撞，並造成告訴人受傷之
    事實，惟矢口否認有何過失傷害之犯行，辯稱：我當時之甲
    車行駛鼎力路往南方向慢車道，已右轉入鼎力路267巷，突
    遭告訴人之乙車追撞我的右後車尾，告訴人電話中跟我說他
    當時是跟著我右轉，不是直行車，是對方撞到我車子的保險
    桿，我在距離50公尺處就已經打右轉方向燈，我有特別小心
    那個巷口，都已經超過停止線才再行右轉進去巷口，速度很
    緩慢，我有看右後視鏡，沒有車我才彎過去，我沒有過失云
    云（見警卷第4頁，偵卷第21至22頁，偵續卷第25至26頁，
    原審卷第92至93頁）。經查：
㈠、被告於上揭時地，其所駕駛之甲車與告訴人所騎乘之乙車發
    生碰撞，並造成告訴人受傷之事實，業據被告供述無訛如前
    述，並有高雄榮民總醫院診斷證明書（告訴人於109年6月23
    日13時21分入院急診，同日14時20分離院）、告訴人受傷照
    片5幀、道路交通事故現場圖、高雄市政府警察局道路交通
    事故照片、車輛詳細資料報表（甲車、乙車）等資料可稽（
    見警卷第13、15至19、33至35、49至53、59至61頁），此部
    分事實首堪認定。
㈡、被告雖以前詞置辯，然依本件事故後高雄市政府警察局交通
    警察大隊三民二交通分隊所製之道路交通事故談話紀錄所載
    ，被告當時於現場（109年6月23日14時17分）係供稱：「我
    駕駛OOOOOOO自小汽車沿鼎力路外側快車道北向南行駛至肇
    事地路口右轉時，正過慢車道，我車右後車尾突然被一重機
    OOOOOOO不知走何車道駛來不知何部分撞致肇事」等語；另
    告訴人則先就醫後，至鼎金派出所（109年6月23日14時47分
    ）應詢稱：「我騎OOOOOOO重機車沿鼎力路慢車道北向南行
    駛致肇事地路口，同方向左側快車道，自小客OOOOOOO還沒
    出停止線該車即右偏右轉，導致我車左側被該車右側撞擊致
    肇事」等語（見警詢第41至44頁），可知當時被告駕駛甲車
    至肇事地路口右轉時，確未注意及同向慢車道前進之乙車，
    雖被告於事發月餘後應警詢或其後之偵查、原審中供稱乙車
    係要同時右轉彎云云，惟案發後第一時間之談話紀錄則均無
    提及該情事甚明。而被告所以稱告訴人之乙車係要同時右轉
    彎一節，亦據告訴人於警詢中所否認，並稱：我沒有要右轉
    進入267巷，我是要沿鼎力路往南走等語明確（見警卷第11
    至12頁），至被告所執告訴人亦係要同時右轉彎之語，無非
    係以其於事發後與告訴人之通話紀錄援為主張。惟觀該通話
    紀錄內容，所得內容僅有：「A（告訴人，下同）：我就是
    等著看你要轉過去，我就想說繞過（某處，聽不清楚），順
    便轉過去，結果你沒有注意看，就這樣直接轉過去。B（被
    告，下同）：哦，這樣喔，哦，我知道那個時候，因為我想
    說都沒有看到，我那個時候就想說這麼會有聲音，我聽到有
    一個聲音，我就停下來，因為我們也不想發生這種，發生這
    種也…感覺很心痛，我們也想說人如果受傷也很心痛。A：我
    說給你聽，我已經也70幾歲了，人也不大舒服，你也聽懂嗎
    ，你們大家…你本身也說…。B：我有把這個情形交給保險公
    司處理，他們都會辦到好…A：到時候看怎麼處理（聲音中斷
    ）」，此有臺灣高雄地方檢察署檢察事務官勘驗報告附卷可
    參（見偵卷第23至24頁），姑不論被告所提出之上開通話紀
    錄，顯非被告與告訴人通話之全文，自難據此即窺得全貌，
    而縱依上開通話紀錄內容，可知告訴人於本件車禍事故之前
    ，雖已發現被告要轉彎，然告訴人亦僅稱：「我就是等著看
    你要轉過去，我就想說繞過（某處，聽不清楚），順便轉過
    去，結果你沒有注意看，就這樣直接轉過去」等語，則果告
    訴人並非直行，係欲右轉，又何需提及「我就想說『繞過』（
    某處，聽不清楚），順便轉過去」之語，似有欲繞過被告轉
    彎之車輛，自被告甲車後方轉過去，繼續騎行之意；另依前
    揭之現場照片所示，被告於本件肇事後之甲車，亦未見顯示
    出右轉方向燈（見警卷第49頁），則被告之甲車是否確有於
    行進轉彎時，依相關規定於交岔路口前30公尺顯示方向燈一
    節，因卷內均無相關證據足參，確有未明，是告訴人所稱其
    沒看到被告有沒有打方向燈，當時被告轉彎前與之平行等語
    （見警卷第8頁）；暨前述其沒有要右轉進入267巷，而是要
    沿鼎力路往南走及通話內容中提及「結果你沒有注意看，就
    這樣直接轉過去」等節，即非不可採信。
㈢、又按汽車行駛至交岔路口，轉彎車應讓直行車先行，道路交
    通安全規則第102條第1項第7款已定有明文。查被告考領有
    適當駕駛執照，依其行車經驗，對前開規定自已知悉，雖其
    於原審審理時另提出行經該路段時，轉彎車如何行駛之畫面
    ，並經原審當庭勘驗，內容為：「影片1分46秒起可見有一
    藍色小貨車以等同被告轉彎之方式駛進路口，因巷口狹小，
    速度緩慢」等節（見原審卷第91頁），惟上開所謂轉彎車如
    何行駛進入本件肇事地點之鼎力路267巷巷口之畫面，實則
    為其他車輛行駛之情形，並非被告甲車於案發當時行駛之狀
    況，況各車輛行駛及轉彎進入巷口之狀況，因速度、轉向點
    、駕駛人之注意狀況皆各有不同，此為眾所週知之事，豈能
    以他車之狀況擬制為己車，是被告縱提出他車行駛之畫面，
    亦不足為自己有利事實之認定；再者，本件車禍事故發生後
    至警方到場處理，被告與告訴人之車輛均無移動（見警卷第
    29頁），而依前揭道路交通事故現場圖及高雄市政府警察局
    道路交通事故照片可知，本件肇事後，被告之甲車後輪雖已
    超過停止線，惟左後輪仍在靠近慢車道之行人穿越道線處，
    右後輪則在慢車道邊線所劃設之紅實線前方（臨行人穿越道
    線處），車頭斜停於尚未進入鼎力路267巷巷口之三角窗店
    家前方，顯見被告所稱其駕駛之甲車已右轉入鼎力路267巷
    一節並非屬實，且由上開肇事後甲車停放之位置，可知被告
    之甲車並未注意及讓行後方直行之告訴人乙車，而有過早轉
    彎駛近慢車道邊線之情事，致騎乘於慢車道之告訴人乙車，
    雖見被告之甲車欲轉彎至鼎力路267巷，惟仍續騎行，致告
    訴人乙車之左側車身遭被告甲車之右後側車身所碰撞，造成
    告訴人人車倒地受有前揭之傷害。
㈣、另查，本件經送請高雄市政府交通局車輛行車事故鑑定委員
    會鑑定暨該市車輛行車事故鑑定覆議結果，雖未認告訴人之
    乙車亦有疏未注意車前狀況之疏失，惟則均認被告之甲車於
    路口右轉彎之駕駛行為時，若禮讓慢車道直行之告訴人乙車
    先行，則此事故應不致發生，是被告之甲車於岔路口右轉彎
    車未禮讓直行車先行，為肇事原因等語，此有高雄市政府交
    通局車輛行車事故鑑定委員會110年3月23日高市車鑑字第11
    070201700號函暨鑑定意見書及高雄市政府111年3月24日高
    市府交交工字第11135114900號函各1份在卷可稽（見偵續卷
    第29至32頁、本院卷第61至64頁），亦均足為被告就本案確
    有上揭未注意及讓行後方直行之告訴人乙車，即貿然右轉行
    為之佐證。至告訴人就本案雖亦有上述未注意車前狀況之過
    失，然並無礙於被告上揭過失行為之認定。又告訴人所受上
    開傷害，係因被告上揭過失行為，因而人車倒地所致，是被
    告上揭之過失行為與告訴人之傷害結果間有相當因果關係，
    應屬明確。
㈤、綜上所述，被告所辯諸情，尚非足採，本案事證明確，被告
    過失致告訴人受傷之犯行，已堪認定，自應依法論科。
二、論罪、刑之減輕部分：
㈠、核被告所為，係犯刑法第284條前段過失傷害罪。
㈡、按刑法第62條所謂自首，祇以犯人在犯罪未發覺之前，向該
    管公務員申告犯罪事實，而受裁判為已足，並不以使用自首
    字樣為必要。又刑事訴訟採職權主義，不能期待被告自己證
    明其自己犯罪，因之，自首者於自首後，縱又為與自首時不
    相一致之陳述，甚至否認犯罪，仍不能動搖其自首效力。查
    被告於本件事故後在事故發生地點等候，警員獲報時，報案
    人或勤務指揮中心並未報明肇事人姓名，迨警員前往現場處
    理時，被告在場，並當場承認為肇事人員，陳述發生經過，
    並接受裁判，此有高雄市政府警察局道路交通事故肇事人自
    首情形紀錄表在卷為憑（見警卷第37至39頁），堪認被告所
    為已符合刑法自首之要件，爰依刑法第62條前段規定減輕其
    刑。
參、上訴之論斷：
一、原審未詳為推求，逕以被告與告訴人事後非完整之錄音通話
    內容及被告所執他車駕駛之勘驗畫面，認定無法排除告訴人
    因行進方向遭前方準備右轉，行進速度緩慢之被告車輛阻擋
    ，因而往左側行駛欲「繞過去」被告車輛，卻因此不慎擦撞
    到被告車輛後方保險桿，而順勢往左方傾倒之可能性，遽為
    被告無罪之諭知，尚有未洽。檢察官上訴意旨以被告未依規
    定於交岔路口前30公尺顯示方向燈一節，依卷內資料，並無
    據證明已如前述，惟其以被告未讓行直行之告訴人乙車指摘
    原判決諭知被告無罪為不當部分，則屬有理由，自應由本院
    將原判決撤銷改判。
二、爰審酌被告駕駛甲車於道路上，本應謹慎注意，遵守交通規
    則，以維護自身及其他道路交通者安全，竟未注意及讓行直
    行之告訴人乙車，而於路口貿然右轉等違規，造成道路交通
    安全危害，致告訴人受有如事實欄所載之傷害，惟考量本件
    事故之發生，告訴人亦有未注意車前狀況之過失，又告訴人
    因本件車禍所受傷害尚屬非重，其後雖於109年10月3日死亡
    ，然則係因其惡性腫瘤所致，此有告訴人死亡證明書一紙足
    參，另被告雖仍否認犯行，亦終能與告訴人之家屬達成和解
    ，此有本院111年度交附民移調字第27號調解筆錄附卷可參
    （見本院卷第129至136頁），暨被告自陳大專畢業之智識程
    度，已婚、家庭、經濟等等一切情狀，量處如主文第2項所
    示之刑，並諭知易科罰金之折算標準。
三、末查，被告曾於67年間因案受緩刑宣告，惟早已緩刑期滿，
    是該刑之宣告自已失其效力（刑法第76條參之），是被告仍
    屬未曾受有期徒刑以上刑之宣告者，此有臺灣高等法院被告
    前案紀錄表可稽（見本院卷第29至31頁），且本案被告雖仍
    有執詞，惟已與告訴人家屬達成和解如上述，故本院綜合上
    開各情，認被告經此偵、審程序之教訓，當知所警惕，更能
    謹慎行事，上開有期徒刑之宣告，自以暫不執行為適當，爰
    併依法諭知緩刑2年。
據上論斷，應依刑事訴訟法第369條第1項前段、第364條、第299
條第1項前段，判決如主文。　　
本案經檢察官張志杰提起公訴，檢察官范文欽提起上訴，檢察官
呂幸玲、許怡萍到庭執行職務。
中　　華　　民　　國　　111 　年　　8 　　月　　10　　日
                  刑事第五庭    審判長法  官  簡志瑩
                                      法  官  唐照明
                                      法  官  陳美燕
以上正本證明與原本無異。
如不服本判決應於收受本判決後20日內向本院提出上訴書狀，其
未敘述上訴理由者，並得於提起上訴後20日內向本院補提理由書
狀（均須按他造當事人之人數附繕本）「切勿逕送上級法院」。
中　　華　　民　　國　　111 　年　　8 　　月　　10　　日
                                      書記官  洪以珊
附錄本判決論罪科刑法條：
刑法第284條
因過失傷害人者，處1年以下有期徒刑、拘役或10萬元以下罰金
，致重傷者，處3年以下有期徒刑、拘役或30萬元以下罰金。